---
title: "Analisa Curah Hujan Tahunan"
subtitle: "Berdasarkan Tingkat Warna Merah Pada Laporan BMKG"
author: "Departemen Market Research"
institute: Nutrifood Indonesia
format: 
  revealjs:
    theme: simple
    slide-number: true
    footer: Analisa Curah Hujan Tahunan
    incremental: false
    show-slide-number: all
    transition: convex
    width: 1280
    height: 720
    highlight-style: arrow-dark
    output-location: column
    code-overflow: scroll
    scrollable: true
    fig-dpi: 900
    fig-format: svg
    fig-align: center
editor: visual
execute: 
  echo: false
  warning: false
  message: false
---

```{r}
#| include: false

rm(list=ls())
gc()

library(dplyr)
library(tidyr)
library(ggplot2)

load("data_merah.rda")

df_merah = 
  df_merah %>% 
  mutate(tahun = lubridate::year(tgl)) %>% 
  filter(tahun != 2022) 

df_q = 
  df_merah %>% 
  mutate(kyu = lubridate::quarter(tgl)) %>% 
  group_by(kyu,tahun) %>% 
  summarise_all(mean) %>% 
  ungroup() %>% 
  mutate(kyu = paste0("Q",kyu,"-",tahun)) %>% 
  mutate(kyu = factor(kyu,levels = c("Q1-2023","Q2-2023","Q3-2023","Q4-2023",
                                     "Q1-2024","Q2-2024","Q3-2024","Q4-2024",
                                     "Q1-2025")
                      )
         )
```

## Cara Mengukur Seberapa Merah {.center .smaller}

Setiap gambar digital memiliki setidaknya tiga *layers* yang terdiri dari *layer **Red***, ***Green***, dan ***Blue***. Ketiga nilai dari setiap *layer* ini bisa diekstrak dengan teknik tertentu dan disajikan dalam bentuk matriks. Ukuran dari matriks ini merupakan $n \times m$ yang berasal dari dimensi *pixel* gambar tersebut.

::: {style="font-size: 80%;"}
Dari data berbentuk matriks tersebut, akan dihitung **tiga *metrics*** pengukuran, yakni:

1.  `average_red_intensity`: merupakan nilai rata-rata dari matriks di *layer red*.
2.  `proportion_high_red`: merupakan proporsi berapa banyak *pixel* di *layer red* yang memiliki tingkat merah di atas *threhold* yang kita definisikan dibandingkan total *pixel* yang ada di *layer red* tersebut.
3.  `average_red_dominance`: merupakan nilai rata-rata dominasi warna *red* dibandingkan warna *green* dan *blue*.
:::

## *Trend* `average_red_intensity` {.center}

::::: columns
::: {.column width="50%"}
```{r}
df_merah %>% 
  ggplot(aes(x = tgl,
             y = average_red_intensity)) +
  geom_line(group = 1,color = "darkred") +
  ylim(.7,1) +
  theme_minimal() +
  theme(axis.title = element_blank())
```
:::

::: {.column width="50%"}
```{r}
df_merah %>% 
  ggplot(aes(x = factor(tahun),y = average_red_intensity)) +
  geom_boxplot() +
  theme_minimal() +
  theme(axis.title = element_blank())
```
:::
:::::

------------------------------------------------------------------------

```{r}
df_q %>% 
  ggplot(aes(x = kyu,
             y = average_red_intensity)) +
  geom_col(color = "black",fill = "red",alpha = .3) +
  geom_label(aes(label = round(average_red_intensity,3))) +
  theme_minimal() +
  theme(axis.title = element_blank(),
        axis.text.y = element_blank())
```

## Perbedaan Tahunan: Uji *Mean* {.smaller .center}

### `average_red_intensity`

Berikut adalah hasil uji signifikansinya:

```{r}
#| include: false

df_temp = df_merah %>% filter(tahun %in% 2023:2024)
t1 = 
  wilcox.test(
    as.numeric(average_red_intensity) ~ factor(tahun),exact = F,
    data = df_temp
  )
k1 = ifelse(t1$p.value < 0.05,"Sig","No Sig")


df_temp = df_merah %>% filter(tahun %in% 2024:2025)
t2 =
  wilcox.test(
    as.numeric(average_red_intensity) ~ factor(tahun),exact = F,
    data = df_temp
  )
k2 = ifelse(t2$p.value < 0.05,"Sig","No Sig")


df_temp = df_merah %>% filter(tahun %in% c(2023,2025))
t3 =
  wilcox.test(
    as.numeric(average_red_intensity) ~ factor(tahun),exact = F,
    data = df_temp
  )
k3 = ifelse(t3$p.value < 0.05,"Sig","No Sig")

```

|           | Data 2023 | Data 2024 | Data 2025 |
|-----------|-----------|-----------|-----------|
| Data 2023 |           | `r k1`    | `r k3`    |
| Data 2024 | `r k1`    |           | `r k2`    |
| Data 2025 | `r k3`    | `r k2`    |           |

Catatan: Perhitungan rata-rata data bulanan.

## *Trend* `proportion_high_red` {.center}

::::: columns
::: {.column width="50%"}
```{r}
df_merah %>% 
  ggplot(aes(x = tgl,
             y = proportion_high_red)) +
  geom_line(group = 1,color = "darkred") +
  ylim(.7,1) +
  theme_minimal() +
  theme(axis.title = element_blank())
```
:::

::: {.column width="50%"}
```{r}
df_merah %>% 
  ggplot(aes(x = factor(tahun),y = proportion_high_red)) +
  geom_boxplot() +
  theme_minimal() +
  theme(axis.title = element_blank())
```
:::
:::::

------------------------------------------------------------------------

```{r}
df_q %>% 
  ggplot(aes(x = kyu,
             y = proportion_high_red)) +
  geom_col(color = "black",fill = "red",alpha = .3) +
  geom_label(aes(label = round(proportion_high_red,3))) +
  theme_minimal() +
  theme(axis.title = element_blank(),
        axis.text.y = element_blank())
```

## Perbedaan Tahunan: Uji *Mean* {.smaller .center}

### `proportion_high_red`

Berikut adalah hasil uji signifikansinya:

```{r}
#| include: false

df_temp = df_merah %>% filter(tahun %in% 2023:2024)
t1 = 
  wilcox.test(
    as.numeric(proportion_high_red) ~ factor(tahun),exact = F,
    data = df_temp
  )
k1 = ifelse(t1$p.value < 0.05,"Sig","No Sig")


df_temp = df_merah %>% filter(tahun %in% 2024:2025)
t2 =
  wilcox.test(
    as.numeric(proportion_high_red) ~ factor(tahun),exact = F,
    data = df_temp
  )
k2 = ifelse(t2$p.value < 0.05,"Sig","No Sig")


df_temp = df_merah %>% filter(tahun %in% c(2023,2025))
t3 =
  wilcox.test(
    as.numeric(proportion_high_red) ~ factor(tahun),exact = F,
    data = df_temp
  )
k3 = ifelse(t3$p.value < 0.05,"Sig","No Sig")

```

|           | Data 2023 | Data 2024 | Data 2025 |
|-----------|-----------|-----------|-----------|
| Data 2023 |           | `r k1`    | `r k3`    |
| Data 2024 | `r k1`    |           | `r k2`    |
| Data 2025 | `r k3`    | `r k2`    |           |

Catatan: Perhitungan rata-rata data bulanan.

## *Trend* `average_red_dominance` {.center}

::::: columns
::: {.column width="50%"}
```{r}
df_merah %>% 
  ggplot(aes(x = tgl,
             y = average_red_dominance)) +
  geom_line(group = 1,color = "darkred") +
  # ylim(0,.1) +
  theme_minimal() +
  theme(axis.title = element_blank())
```
:::

::: {.column width="50%"}
```{r}
df_merah %>% 
  ggplot(aes(x = factor(tahun),y = average_red_dominance)) +
  geom_boxplot() +
  theme_minimal() +
  theme(axis.title = element_blank())
```
:::
:::::

------------------------------------------------------------------------

```{r}
df_q %>% 
  ggplot(aes(x = kyu,
             y = average_red_dominance)) +
  geom_col(color = "black",fill = "red",alpha = .3) +
  geom_label(aes(label = round(average_red_dominance,3))) +
  theme_minimal() +
  theme(axis.title = element_blank(),
        axis.text.y = element_blank())
```

## Perbedaan Tahunan: Uji *Mean* {.center .smaller}

### `average_red_dominance`

Berikut adalah hasil uji signifikansinya:

```{r}
#| include: false

df_temp = df_merah %>% filter(tahun %in% 2023:2024)
t1 = 
  wilcox.test(
    as.numeric(average_red_dominance) ~ factor(tahun),exact = F,
    data = df_temp
  )
k1 = ifelse(t1$p.value < 0.05,"Sig","No Sig")


df_temp = df_merah %>% filter(tahun %in% 2024:2025)
t2 =
  wilcox.test(
    as.numeric(average_red_dominance) ~ factor(tahun),exact = F,
    data = df_temp
  )
k2 = ifelse(t2$p.value < 0.05,"Sig","No Sig")


df_temp = df_merah %>% filter(tahun %in% c(2023,2025))
t3 =
  wilcox.test(
    as.numeric(average_red_dominance) ~ factor(tahun),exact = F,
    data = df_temp
  )
k3 = ifelse(t3$p.value < 0.05,"Sig","No Sig")

```

|           | Data 2023 | Data 2024 | Data 2025 |
|-----------|-----------|-----------|-----------|
| Data 2023 |           | `r k1`    | `r k3`    |
| Data 2024 | `r k1`    |           | `r k2`    |
| Data 2025 | `r k3`    | `r k2`    |           |

Catatan: Perhitungan rata-rata data bulanan.

# TERIMA KASIH
